【裁判字號】    97,家小,3
【裁判日期】    970610
【裁判案由】    給付扶養費
【裁判全文】
臺灣板橋地方法院民事判決               97年度家小字第3號
原      告  乙○○
被      告  甲○○
                        號3.
上列當事人間請求給付扶養費事件，本院於中華民國97年05月27
日言詞辯論終結，判決如下：
    主    文
被告應給付原告新台幣貳萬元整及自九十七年四月二十六日起至
清償日止，按年息百分之五計算之利息。
原告其餘之訴駁回。
訴訟費用由被告負擔三分之二，餘由原告負擔。
本判決第一項得假執行。
    事實及理由
一、原告主張：兩造於民國87年6 月30日結婚，被告原是越南人
    ，於90年6 月7 日取得國籍，91年6 月13日初設戶籍登記，
    育有兩名子女丙○○、丁○○，均屬未成年人，嗣因雙方感
    情不諧，於97年2 月5 日經法院判決離婚確定，被告自96年
    11月1 日起至同年12月31日止未曾給付兩名未成年子女的扶
    養費，均由原告負擔。被告現於特種行業工作，每月應有新
    台幣（下同）9 萬元之收入，被告應負擔兩名子女每人每月
    7500元之扶養費。被告因不履行法定扶養義務而受有利益，
    原告因代墊其費用，致受有損害，為此依民法第179 條不當
    得利之規定，提起本件訴訟。並聲明：被告應給付原告3 萬
    元整，及自起訴狀繕本送達之翌日起至清償日止，按年息百
    分之5 計算之利息。
二、被告方面：被告沒有錢給付子女扶養費，被告從事清潔工，
    每月收入僅約1 萬8 千元，無存款、無財產，且被告有幫子
    女繳納健保費。並聲明：原告之訴駁回。
三、本院當庭協議簡化整理兩造本件事實上及法律上之爭點如下
    ：
(一)兩造所不爭執之事項：
１、兩造於87年6 月30日結婚，育有兩名子女丙○○、丁○○，
    均未成年。
２、兩造於97年2月5日經法院判決離婚確定。
３、被告未給付96年11、12月兩名子女之扶養費。
(二)兩造所爭執之事項：
    原告主張被告應按月給付每名子女每人每月扶養費各7500
    元，被告辯稱沒有能力。
四、原告主張兩造原為夫妻關係，於87年6 月30日結婚，育有2
    名子女，均屬未成年人，嗣因感情不諧，於97年2 月5 日經
    法院判決離婚確定，有關96年11、12月兩名子女之扶養費，
    被告均未給付，而由原告負擔等事實，業據原告提出戶籍謄
    本2 件，並經本院依職權調取本院96年度婚字第669 號民事
    判決1 件附卷可證。且為兩造所不爭執，自堪信為真實。
五、按父母對於未成年之子女，有保護及教養之權利義務。又父
    母對於未成年子女之扶養義務，不因結婚經撤銷或離婚而受
    影響。對於未成年子女之權利義務，除法律另有規定外，由
    父母共同行使或負擔之。父母之一方不能行使權利時，由他
    方行使之。父母不能共同負擔義務時，由有能力者負擔之。
    又直系血親相互間互負扶養之義務。民法第1084條第2 項、
    第1116條之2 、第1089條第1 項、第1114條第1 項第1 款分
    別定有明文。至父母扶養之程度，應按受扶養權利者之需要
    ，與負扶養義務者之經濟能力及身分定之；負扶養義務者有
    數人，而其親等同一時，應各依其經濟能力分擔義務，民法
    第1119條、第1115條第3 項亦分別定有明文。查兩造所生之
    子丙○○係○○年○○月○○日出生、丁○○係○○年○○月○○日出生
    ，乃屬未成年人，其於96年11、12月間尚無謀生能力，且正
    值學齡階段，本需父母悉心照顧，揆諸上開法條說明，被告
    對未成年子女自有扶養義務。又父母之一方支付全部扶養費
    後，得依不當得利或無因管理之法律關係請求另一方分擔，
    兩名子女於前開期間，均由原告扶養，並支付扶養期間之扶
    養費，其依不當得利之法律關係請求被告分擔上開期間之扶
    養費，自屬有理。惟關於被告應負擔之扶養費數額，仍應依
    其與原告之經濟能力分擔之。茲審酌如下述：
(一)原告有座落桃園縣平鎮市、台東縣長濱鄉、新竹縣口湖鄉、
    嘉義市等四間房子、三筆土地、二筆田賦，依96年3 月15日
    台北縣政府社會局委託辦理監護權事件家庭訪視建議表所載
    ，原告從事理髮業，每月收入5 萬元。而被告原係越南國人
    ，於90年6 月7 日取得我國國籍，教育程度僅國小畢業，在
    台並無親人，無論社會或經濟地位均屬弱勢，其93、94、95
    年度之薪資所得分別為17萬3168元、23萬2528元、31萬9098
    元，各年度每月平均薪資所得分別為1 萬4430元、1 萬9377
    元、2 萬6592元，此外無房產，現承租房屋居住，每月需負
    擔租金及水電費約5500元。原告之經濟能力顯優於被告許多
    。原告主張被告現從事特種行業，每月收入約9 萬元，被告
    辯稱其目前從事清潔臨時工，每月收入僅約1 萬8 千元，均
    未舉證以實，均無足採。
(二)再者，父母對於未成年子女之扶養義務，係生活保持義務，
    以未成年子女之扶養需要狀態、不可缺之需要為標準，即父
    母以其子女之生活為自己生活之一部而保持。另當事人已證
    明受有損害而不能證明其數額或證明顯有重大困難者，法院
    應審酌一切情況，依所得心證定其數額，民事訴訟法第222
    條第2 項定有明文。子女之扶養費雖非損害，但其不能證明
    其數額或證明顯有重大困難之性質相同，故應類推適用該條
    規定。原告就其請求代墊之扶養費用，雖未提出全部收據證
    明，惟按家庭生活費用除舉凡應用於家庭開銷之水、電、瓦
    斯、食、衣、住、行等費用外，尚包括子女之教養費用，衡
    諸此等日常生活支出甚為瑣碎，少有收集或留存證據，即應
    以日常生活經驗、情理，作為判斷依據，不能以未提出逐筆
    收據或發票，即認沒有支出，而構成原告向被告請求子女扶
    養費之障礙，故本院應審酌一切情況，依所得心證定其數額
    。查兩造之子丙○○、丁○○為未成年人，適需人悉心教育
    、照顧，並有食衣住行育樂等基本之生活需要。而行政院主
    計處編印之台灣地區每人每月平均消費性支出，即包含食、
    衣、住、行、育、樂等各項支出，經核閱前開消費支出係指
    「食品、飲料、菸草、衣著、鞋、襪、房地租、水費、燃料
    和燈光、家具及設備、家事管理、保健和醫療、運輸及通訊
    、娛樂教育和文化服務、雜項支出」等，該消費性支出既已
    包含教育、醫療、生活及扶養費用，解釋上自得就原告之請
    求參酌前開消費支出統計之標準而為斟酌。
(三)兩造之子實際居住台北縣地區，參酌行政院主計處編印之中
    華民國台北縣地區95年度每人每月平均消費性支出為19001
    元。依前所認，原告之經濟能力顯優於被告，本院認被告應
    分擔未成年子女之扶養費以每人每月各5000元即屬適當，餘
    由原告負擔。從而，原告本於不當得利請求權之法律關係，
    請求被告給付自96年11、12月，計2 個月之代墊款2 萬元及
    自起訴狀繕本送達被告之翌日即97年4 月26日起至清償日止
    按年息百分之5 計算之利息，為有理由，應予准許。（計算
    式為：2 月×5000元×2 人＝20000 元）。逾上開准許範圍
    之請求，即屬無據，應予駁回。又本件所命給付之金額未逾
    50萬元，依民事訴訟法第389 條第1 項第5 款規定，應依職
    權宣告假執行。
六、訴訟費用負擔之依據：民事訴訟第79條。
中    華    民    國    97    年    6     月    10    日
                      家事庭法  官  毛崑山
以上正本係照原本作成
如對本判決上訴，須於判決送達後20日內向本院提出上訴狀
中    華    民    國    97    年    6     月    10    日
                            書記官  廖宮仕


司法院資訊處製作；財團法人民間司法改革基金會備份。
